【裁判字號】    92,重上,72
【裁判日期】    951227
【裁判案由】    損害賠償
【裁判全文】
臺灣高等法院高雄分院民事判決          92年度重上字第72號
上  訴  人  高雄縣旗山鎮農會
法定代理人  甲○○
訴訟代理人  謝嘉順律師
被上訴人    乙○○
訴訟代理人  柯君重律師
被上訴人    丙○○
上列當事人間請求損害賠償事件，上訴人對於民國92年6 月26日
臺灣高雄地方法院91年度重訴字第1134號第一審判決提起上訴，
本院於95年12月13日言詞辯論終結，判決如下：
    主  文
上訴駁回。
第二審訴訟費用由上訴人負擔。
    事實及理由
一、上訴人訴訟代理人柯正派已更易為甲○○，茲據其聲明承受
    訴訟，並提出農會變更登記證（本卷361 頁）為證，核無不
    合。又上訴人上訴聲明請求被上訴人應給付新台幣（下同）
    1500萬元及自起訴狀繕本送達翌日起算之法定遲延利息，嗣
    更正請求丙○○、乙○○各依序應給付1000萬元、500 萬元
    及法定遲延利息，核屬擴張及減縮應受上訴聲明，均應准許
    ，合先敘明。
二、上訴人主張：被上訴人均係受僱於上訴人之職員，訴外人卓
    瑞郁於民國82年12月間以其所有坐落高雄縣旗山鎮○○○段
    637、637之1、628地號土地（下稱系爭土地），設定最高限
    額抵押權向上訴人申請貸款，丙○○適擔任放款徵信調查職
    務，當時系爭土地上有未經保存登記之房屋六棟供他人使用
    ，丙○○竟未在不動產調查報告書上據實記載，造成上訴人
    依其徵信結果貸款1000萬元與卓瑞郁（下稱第一筆貸款），
    並設定最高限額1300萬元抵押權，嗣卓瑞郁於83年12月間、
    84年7 月間申請展期換單再增加借款，乙○○適擔任放款徵
    信職務，然亦未在不動產調查報告書上據實記載系爭土地之
    使用情形，造成上訴人復依其徵信結果分別增貸200 萬元、
    300 萬元與卓瑞郁（下稱第二、三筆貸款），仍以系爭土地
    分別設定最高限額抵押權1600萬元、2000萬元，嗣卓瑞郁未
    依約按期繳息，經上訴人聲請強制執行系爭土地，至今仍無
    法拍賣受償，致受有1500萬元無法取償之損害，爰依僱傭關
    係之債務不履行及農會人事管理辦法第48條聘僱人員不依規
    定執行職務或因過失而致損害之規定，提起本件訴訟等語。
    原審為其敗訴判決，上訴人不服，提起上訴，於本院上訴聲
    明：（一）原判決廢棄。（二）潘良田應給付上訴人1000萬
    元及自起訴狀繕本送達之翌日起至清償日止，按週年利率百
    分之五計算之利息。（三）乙○○應給付上訴人500 萬元及
    自起訴狀繕本送達之翌日起至清償日止，按週年利率百分之
    五計算之利息。
三、丙○○則以：卓瑞郁先後於82年12月、83年12月及84年7 月
    間向上訴人借款，然其所承辦者僅為第一筆貸款，該筆貸款
    卓瑞郁已以借新還舊方式還清，上訴人並將卓瑞郁借貸該筆
    款項所簽發之1000萬元本票發還，嗣後第二、三筆貸款如何
    徵信調查已與其無關。況上開建物均為未保存登記建物，無
    從依登記謄本查知所有人為誰，卓瑞郁又於借款之初即已表
    明系爭土地上房屋均為其所有，且填載切結書同意該地上物
    均為系爭抵押權範圍，徵信過程並無過失，其無庸負責。再
    者，即令應負責，但上訴人未能證明實際上受有損害，自不
    得請求賠償等語資為抗辯。於本院答辯聲明：（一）上訴駁
    回。（二）如受不利之判決，願供擔保請准免為假執行。
四、乙○○則以：
（一）卓瑞郁所借第一筆借款係由丙○○負責徵信調查工作，縱
      有徵信不實情事致上訴人受有損害，該損害亦於彼時已存
      在，與其無涉，伊僅就卓瑞郁所增貸之200萬元及300萬元
      部分負責徵信，上訴人所受損害與其是否提供正確之不動
      產調查報告書無因果關係，是上訴人同意借款與卓瑞郁合
      計1500萬元，造成本金及利息之損害，實因丙○○就第一
      筆借款徵信不實所致，自不應由其負賠償責任。
（二）又依歐亞不動產估價師聯合事務所95年11月15日調查報告
      書所示，於考量地上建物影響因素後之土地價格，於82年
      12月、84年2月、95年10月1日依序為2116萬2960元、2098
      萬6602元、1283萬5712元，則其於卓瑞郁第二次增貸即上
      訴人同意貸款1500萬元時，評估系爭土地價值為1514萬
      8770元，顯為最保守之估價並無過高，此由上訴人聲請拍
      賣系爭土地時，原審法院拍賣前送請鑑價結果，系爭土地
      經價格遠超過其評估之價值，甚且前四次拍賣底價均逾
      1500萬元，第五次拍賣底價亦高於1200萬元，顯見其所為
      之估價並未致上訴人受有損害，至系爭土地事後未能拍定
      ，或因房地產景氣不佳、空屋率過高及其他因素影響，均
      與當初之徵信行為無關。
（三）另系爭637 地號及637 之1 地號土地上並無他人建物占用
      之情形，其亦據實登載於不動產調查報告書上，即無登載
      或估價不實之情形，且與拍賣價格不生影響。又系爭628
      地號土地上雖有未經保存登記之六棟房屋，惟卓瑞郁前後
      三次借款時，均出具切結書保證均係其所有並自住，其又
      已在卓瑞郁於第一次增貸（即本件第二次貸款）時，於不
      動產報告書上加以記載：「另新建鋼骨蓋鋁片內五十坪左
      右」等語，第二次增貸（即本件第三次貸款）時，復記載
      ：「另二棟鋼骨鋁片約一百坪左右」等語，可見均據此條
      件估價，並無登載及估價不實之情事，上訴人知悉上情仍
      同意放款，即無誤信之處。況系爭土地嗣雖因無人應買而
      拍賣未果，然債權仍屬存在，上訴人既請求損害賠償，則
      自應就實際損害舉證，卻未舉證，請求借貸全額賠償即非
      有據等語置辯。於本院答辯聲明：（一）上訴駁回。（二
      ）如受不利之判決，願提供現金或同額之彰化商業銀行可
      轉讓定期存單為擔保，請准免為假執行。
五、上訴人主張：被上訴人均係其職員，卓瑞郁於82年12月間將
    系爭土地設定最高限額抵押權向上訴人申請貸款，丙○○當
    時擔任放款徵信調查之職務，對系爭628 地號土地上有未經
    保存登記之房屋六棟，卻未詳為徵信調查，致上訴人依丙○
    ○徵信調查結果，同意借款1000萬元與卓瑞郁，並設定最高
    限額1300萬元抵押權，嗣卓瑞郁復於83年12月間、84年7 月
    間乙○○擔任放款徵信職務時，申請展期換單再增加借款，
    乙○○仍為不實徵信，使上訴人再依乙○○不實徵信調查結
    果分別增貸200 萬元、300 萬元與卓瑞郁，並以系爭土地設
    定最高限額抵押權，後因卓瑞郁未依約按期繳息，經上訴人
    聲請就系爭土地予以強制執行，因6 次拍賣均無人應買而視
    為撤回，造成系爭借款現仍有本金1500萬元及其利息、違約
    金未能受償之事實，業據提出人事資料卡二份、借款申請書
    、不動產調查報告書、土地登記謄本各三份、借據、房屋稅
    繳款書、不動產買賣契約書、所有權移轉契約書、公證書、
    收據、拍賣公告及現場照片等件（原審卷224 至235 頁、10
    至36頁、76至115 頁）為證，且為被上訴人所不爭，並經本
    院調閱原審86年度執字第19587 號執行卷宗核閱相符，然為
    被上訴人各以前揭情詞置辯。是本件應予審究者乃（一）丙
    ○○於辦理第一筆貸款之徵信調查有無過失而應負損害賠償
    責任，如應負責，賠償金額若干？（二）乙○○於辦理第二
    、三筆貸款之徵信調查有無過失而應否負損害賠償責任，如
    應負責，賠償之金額若干？分述如下：
六、丙○○於辦理第一筆貸款之徵信調查有無過失而應負損害賠
    償責任，如應負責，賠償金額若干？
（一）按損害賠償之債，以有損害之發生及有責任原因之事實，
      並二者之間，有相當因果關係為成立要件。故原告所主張
      損害賠償之債，如不合於此項成立要件者，即難謂有損害
      賠償請求權存在，最高法院48年台上字第481 號判例可資
      參照。本件姑不論丙○○已否認其於辦理第一筆貸款之徵
      信調查時有何過失，責任原因是否存在，已非無疑。況其
      抗辯系爭第一筆貸款業已清償，上訴人受有損害即與其過
      失無相當因果關係，自與損害賠償請求權要件不合等語。
（二）查丙○○抗辯系爭第一筆債款業已清償，嗣第二、三筆借
      款與其無關云云，雖為上訴人以第二、三筆借款，均係第
      一筆借款之展延，僅單純換單等語否認。然所謂清償期之
      展延與借新還舊性質不同。前者，原債務早已存在，包括
      利率、違約金等，除於展延時另有約定外，均依原有約定
      ，亦即債務業已特定，僅雙方同意清償期延後，屬單一債
      務；反之，借新還舊係以後筆借款用來清償前筆借款，基
      本上已有二個以上之借貸債務，僅當事人特約後筆所借款
      項應還前筆所借，既為不同借貸，則有關後筆借貸金額、
      利率、違約金並清償期等，均得重為約定。查丙○○主張
      第一筆借貸之借據，上訴人業已返還卓瑞郁一節，上訴人
      代理人已自認該借據目前已不存在（本卷262 頁），參以
      上訴人為金融機構，出借與他人款項當有憑據，茲既未否
      認第一次借款時卓瑞郁未簽收據，進且提出第三筆借貸之
      借據，果第一筆借據未返還與卓瑞郁，衡請當會提出抗辯
      ，況依其主張第三筆借款1500萬元又包含第一筆之1000萬
      元等情，應認丙○○主張第一筆借貸之借據，上訴人業已
      返還卓瑞郁，堪信為真。
（三）按上訴人既將第一筆借貸收據交還借款人卓瑞郁，且依第
      二、三筆借貸之借款申請過程，徵信調查，核貸之金額、
      條件觀之，亦均與第一筆借貸不同，有上開各該借款申請
      書、調查報告及其上之批註可憑。核其性質即屬借新還舊
      而非單純清償期之展延，準此，三筆借貸已各自獨立，且
      第一筆借款已由第二筆所借款項清償，債務業已消滅。上
      訴人因卓瑞郁後續借款（包括增加額度借款）未能清償所
      受之損害，即與第一筆借款完全無關，亦即上訴人主張第
      二、三筆借貸債權嗣後未能清償，尚與第一筆借貸承辦過
      程無關，核與損害賠償要件不合。從而，上訴人依僱傭關
      係之債務不履行及農會人事管理辦法第48條相關規定，向
      丙○○請求損害賠償，即失依據，不應准許。
七、乙○○於辦理第二、三筆貸款之徵信調查有無過失而應否損
    害賠償責任，如應負責，賠償之金額若干？
（一）乙○○係卓瑞郁第二、三筆借款時之徵信人員，固為其自
      認，然第二筆借款既已由第三筆借款償還，該筆債務亦已
      消滅。依上，嗣後第三筆債務能否全數清償亦與第二筆借
      款完全無涉，則乙○○於承辦第二筆借貸時如何徵信，有
      無過失，要無深究必要。是以，上訴人主張因乙○○承辦
      卓瑞郁第二筆借貸受有200 萬元之損害，即非可信，此部
      分請求，亦無依據。
（二）上訴人雖主張因乙○○之過失徵信，致其受有卓瑞郁第三
      筆借款中300 萬元（原主張1500萬，已因1200萬元請求無
      理由如上）之損害，然為乙○○否認。按：
    １按損害賠償之債，以實際上受有損害為成立要件，倘無損
      害，即不發生賠償問題；被害人實際上有否受損害，應視
      其財產總額有無減少而定。中央信託局貸款予柯明山等人
      而對之取得債權，其財產總額並未因此減少，於其證明就
      系爭貸款追償無效果前，尚難認已受有實際損害，最高法
      院民事裁判92年度台上字第1186號裁判可資參照。
    ２上訴人雖提出系爭土地拍賣公告為據，主張系爭土地經原
      審法院強制執行無人應買，執行無效果，進而認其受有
      300 萬元損失，且經本院調閱上開執行卷宗無誤。然系爭
      土地於執行無效果後迄未再行聲請強制執行，為上訴人訴
      訟代理人自承（本卷二389 頁），乙○○又否認上訴人受
      有實際損害，參之上開裁判意旨，難認上訴人就其受有實
      際損害已盡證明之責。又乙○○主張第三筆借款雖為1500
      萬元，然其中抵押借款僅1200萬元，其餘300 萬元為無擔
      保放款，核與該筆借款申請書上批註相符（原審卷80頁）
      ，基此，是否未確實徵信而影響將來債權之回收，自應以
      所憑以貸放之1200萬元為據。再者，不動產未能拍定原因
      多端，或房地產景氣不佳、或經濟蕭條、供需失衡，甚或
      土地政策、控管等因素影響使然，非必即與徵信行為有必
      然關係。此由系爭土地於87年9 月24日第一次拍賣參酌鑑
      定價額核定最低價額尚高達3070萬元（原總最低價額3460
      萬元減去地上物價額390 萬元），以次依序為2456萬元、
      1964萬8000元、1572萬元、1357萬7000元、1006萬2000元
      ，亦即僅第六次拍賣最低價額低於1200萬元外，有上訴人
      自行提出為證之拍賣公告在卷（原審卷99至110 頁），況
      第六次拍賣期日為88年4 月29日，距第三筆借貸徵信時84
      年6 月，幾近4 年之隔，影響房地產價額之客觀環境變遷
      ，難謂非大，益見不能徒以拍賣價額之多寡作為論斷徵信
      確實已否之唯一標準。
    ３何況依歐亞不動產估價師事務所於考量系爭628 地號土地
      地上物所影響於該地之價額後，即針對勘估標的進行產權
      、區域因素、個別因素等相關評論並專業意見分析，採用
      比較法為估價基礎，先行評估素地合理價額後，再就各價
      額日期當時於考量地上物所為影響下之評估結果，該地於
      84年2月、95年10月1日之鑑估價額分別為2098萬6602元、
      1283萬5712元，亦有該所估價報告足稽（外放53頁），顯
      高於第三筆貸款中之「抵押」借款1200萬元，況尚有其餘
      637 地號及637 之1 地號二筆土地之價額尚未計入，凡此
      ，均足認乙○○於徵信後評估系爭土地價額為1584萬8770
      元，於當時時空環境下尚不足認為高估，至事後拍賣結果
      為何，影響因素甚多如上，自不能遽為認定徵信高估或不
      實之唯一依據。基上，系爭土地之價額於考量地上物之影
      響後之價額，既仍高於乙○○負責徵信之第三筆債款中「
      抵押」借款1200萬元，顯然地上物之是否正確記載，已與
      上訴人是否據以貸放1200萬元之評估無關，尤與卓瑞郁數
      年後能否如數清償債務更無相當因果關係，核與損害賠償
      要件有間，參以上開說明，上訴人依僱傭關係之債務不履
      行及農會人事管理辦法第48條相關規定，向乙○○請求損
      害賠償，亦非有據，不應准許。
八、綜上所述，丙○○抗辯卓瑞郁第一筆借款既已清償，往後第
    二、三筆借款能否清償，已與其於卓瑞郁第一次借款時所為
    徵信無關，自不須負損害賠償責任等語，為可採。乙○○抗
    辯上訴人既未能舉證其受有實際上損害，且系爭土地價額經
    鑑估結果，亦高於其徵信時之評估價額，至往後法院拍定價
    額若干，影響因素甚夥，能否清償即與其鑑估所評價額無因
    果關係云云，尚屬可信。是則上訴人執僱傭關係之債務不履
    行及農會人事管理辦法第48條相關規定，向丙○○請求賠償
    1000萬元、向乙○○請求賠償500 萬元，及均自起訴狀繕本
    送達翌日即91年12月5 日起至清償日止之法定遲延利息，自
    屬無據。原審為上訴人敗訴之判決，及駁回其假執行之聲請
    ，並無不合，理由固未全然一致，結論則無不同，仍應予以
    維持。上訴意旨指摘原判決不當，求予廢棄改判，為無理由
    ，應予駁回。
九、本件為判決基礎之事實已明，兩造其餘攻擊防禦方法，於訴
    訟結果不生影響，不逐一論述。
十、據上論結，本件上訴為無理由，依民事訴訟法第449 條第2
    項、第78條，判決如主文。
中    華    民    國    95    年    12    月    27    日
                            民事第五庭
                                審判長法官    蔡明宛
                                法      官    曾錦昌
                                法      官    黃國川
以上正本證明與原本無異。
如對本判決上訴，須於判決送達後20日內向本院提出上訴狀，其
未表明上訴理由者，應於上訴後20日內向本院提出上訴理由書（
均須按他造當事人之人數附繕本）。上訴時應提出委任律師或具
有律師資格之人之委任狀，並依附註條文規定辦理。
中    華    民    國    95    年    12    月    27    日
                                書  記  官    梁雅華
附註：民事訴訟法第466 條之1 ：
對於第二審判決上訴，上訴人應委任律師為訴訟代理人，但上訴
人或其法定代理人具有律師資格者，不在此限。
上訴人之配偶、三親等內之血親、二親等內之姻親，或上訴人為
法人、中央或地方機關時，其所屬專任人員具有律師資格並經法
院認適當者，亦得為第三審訴訟代理人。第1 項但書及第2 項情
形，應於提起上訴或委任時釋明之。


司法院資訊處製作；財團法人民間司法改革基金會備份。
